ACORDAO-COMPLETO-2517542

ACÓRDÃO 329/2022 ATA 6/2022 - PLENÁRIO

Vistos, relatados e discutidos estes autos de auditoria de conformidade nas obras de dragagem de aprofundamento por resultado nos acessos aquaviários ao Porto de Vitória/ES, no âmbito do Fiscobras 2018, 
ACORDAM os Ministros do Tribunal de Contas da União, reunidos em sessão do Plenário, diante das razões expostas pelo relator, em:
9.1. acolher os elementos de defesa apresentados pelo Ministério da Infraestrutura e pelo Consórcio Dratec-Etermar-Rohde;
9.2 dar ciência desta decisão ao Ministério de Infraestrutura, ao Departamento Nacional de Infraestrutura de Transportes, à Companhia Docas do Estado do Espírito Santo e ao Consórcio Dratec-Etermar-Rhode; e 
9.3. arquivar os autos.

Relatório de auditoria de conformidade nas obras de dragagem de aprofundamento por resultado nos acessos aquaviários ao Porto de Vitória/ES, no âmbito do Fiscobras 2018.

Companhia Docas do Espírito Santo; Secretaria-Executiva do Ministério dos Transportes, Portos e Aviação Civil (Extinta).

3. Interessados/Responsáveis:
3.1. Interessados: Congresso Nacional (vinculador); Consórcio Dratec-Etermar-Rhode (15.340.879/0001-98); Ministério da Infraestrutura.

13.1. Ministros presentes: Bruno Dantas (na Presidência), Walton Alencar Rodrigues (Relator), Benjamin Zymler, Augusto Nardes, Aroldo Cedraz, Vital do Rêgo, Jorge Oliveira e Antonio Anastasia.
13.2. Ministros-Substitutos presentes: Augusto Sherman Cavalcanti, Marcos Bemquerer Costa e Weder de Oliveira.

WALTON ALENCAR RODRIGUES

Adoto, como relatório, a instrução elaborada no âmbito da Secretaria de Fiscalização de Infraestrutura Portuária e Ferroviária (SeinfraPortoFerrovia) , vazada nos termos a seguir transcritos, avalizada pelos dirigentes da unidade técnica: 
Cuidam os presentes autos de auditoria de conformidade, realizada no antigo Ministério dos Transportes, Portos e Aviação Civil (MTPA) e na Companhia Docas do Espírito Santo (Codesa) , com o objetivo de fiscalizar a obra de dragagem de aprofundamento por resultado nos acessos aquaviários ao Porto de Vitória/ES. 
HISTÓRICO
A Secretaria de Portos da Presidência da República (SEP/PR) publicou, em 6/10/2011, a Concorrência Internacional SEP/PR 1/2011, da qual sagrou-se vencedora a proposta do Consórcio Dratec-Etermar-Rohde. Em decorrência da licitação, foi assinado o Contrato SEP/PR 9, de 3 de maio 2012, cujo objeto foi a dragagem no Porto de Vitória, incluindo derrocamento e posterior manutenção das profundidades por dois ciclos.  
Durante a vigência contratual, dificuldades foram observadas na execução dos serviços avençados, notadamente em virtude da complexa geologia da calha do estuário da baía de Vitória, sobretudo na bacia de evolução. Com efeito, os estudos iniciais não teriam previsto a existência de solos com maior grau de compacidade.
Como consequência, houve redução da velocidade do atingimento de marcos contratuais, o que gerou a necessidade de revisão do projeto executivo por parte do consórcio. Tal modificação foi entregue à SEP/PR, a qual, para poder avaliar o documento ainda durante a vigência do ajuste, celebrou o primeiro aditivo de prazo.
Na reformulação do projeto executivo, a contratada entendeu que seria necessário mobilizar mais um conjunto de equipamentos de dragagem para continuidade dos serviços. No caso, uma draga do tipo backhoe e dois batelões autopropelidos do tipo split.
Além disso, para se enquadrar o valor majorado ao limite de 25% previsto no art. 65, § 1º da Lei 8.666/1993, foi reduzida a cota de dragagem da bacia de evolução de 14,0 para 13,5 metros.
Assim, em 11/11/2015 foi firmado novo aditamento contratual, que elevou de R$ 85.604.186,83 para R$ 123.281.717,88 o valor da avença, em virtude da alteração da data-base de abril de 2011 para junho de 2015, bem como devido ao acréscimo do serviço de dragagem de solos imprevistos, composto pelos itens "mobilização de 1 draga backhoe e 2 batelões split", "escavação, carga, transporte e despejo a 9,3 MN fora da barra (com tolerância) " e "desmobilização de 1 draga backhoe e 2 batelões split".  
Contudo, tendo em vista a necessidade de se realizar retificações decorrentes da atualização da data-base, celebrou-se o terceiro termo aditivo, cujo objeto retificou os valores discriminados no 2° Termo Aditivo, alterando o montante contratual de R$ 123.291.717,88 para R$ 118.655.610,48.
Diante desse cenário, realizou-se, junto ao MTPA e à Codesa, auditoria de conformidade com objetivo de fiscalizar o Contrato SEP/PR 9/2012. Nesse sentido, foram constatados no Relatório 54/2018 (peça 58) os seguintes indícios de irregularidades: 
a) falta de justificativa técnica para alterações promovidas no projeto básico; e 
b) sobrepreço decorrente de preços excessivos frente ao mercado.
Tendo em vista a complexidade e o impacto dos achados, com base nas Normas de Auditoria do Tribunal (NAT 145) , por meio dos Ofícios 302 e 303/2018 - TCU/SeinfraPortoFerrovia (peças 14 e 16) , foi enviada versão preliminar do relatório de auditoria para comentários dos gestores, cuja única resposta apresentada, pelo MTPA, foi acostada à peça 24.
A partir da análise dos argumentos levantados, com relação ao primeiro indício de irregularidade, concluiu-se que as alegações expostas pelo MTPA não foram suficientes para elidir o achado.
Quanto ao segundo apontamento, parte das justificativas apresentadas foi acatada e o sobrepreço resultante do aditamento reduzido de R$ 5.249.358,51 para R$ 1.961.181,03 (data-base 6/2015) .
Após a conclusão do relatório definitivo de auditoria, por meio do Despacho de 8/10/2018 (peça 65) , o Ministro Relator entendeu que, diante de novos documentos juntados aos autos, obtidos após a fase de execução da fiscalização, ainda subsistiriam elementos para serem avaliados. Destarte, determinou a esta Unidade Técnica:
a) confirmar os indícios de irregularidades já verificados, referentes a: "i) falta de justificativa técnica para alterações promovidas no projeto básico; ii) sobrepreço decorrente de preços excessivos frente ao mercado; iii) ausência de justificativa para a distância adotada para o cálculo dos itens "mobilização de 1 draga backhoe e 2 batelões split" e "desmobilização de 1 draga backhoe e 2 batelões split"; e iv) despejo de sedimentos da derrocagem nas adjacências das áreas derrocadas, fora da área de bota-fora prevista pelo contrato; 
b) verificar se as justificativas contidas na Nota Técnica 17/2018/CGEPD/DIPGA/SNPMTPA para o não atingimento das cotas de dragagem inicialmente previstas no Contrato SEP/PR 9/2012 são pertinentes e se as modificações contratuais decorrentes dessas alterações de projeto foram tecnicamente motivadas, bem como, se deveriam ser objeto de aditamento contratual, embora a avença seja do tipo empreitada por preço unitário; 
c) avaliar se houve descumprimento do art. 73 c/c o § 4º do art. 56 da Lei 8.666/1993, pelos gestores, no que se refere aos recebimentos provisório e definitivo da obra e à aceitação de seguro-garantia com a vigência expirando antes do recebimento definitivo da obra; portanto, antes do término do contrato;  
d) calcular eventual superfaturamento; e 
e) apontar outras possíveis irregularidades.  
Em cumprimento ao Despacho do Ministro Relator, a SeinfraPortoFerrovia empreendeu a análise dos novos documentos juntados aos autos (peças 60 a 64) e verificou que eram apenas referentes à medição e pagamento do 22º Boletim de Medição e à renovação do seguro garantia.
Com relação ao primeiro item da determinação do Relator, concluiu-se que persistiam os indícios de irregularidades existentes no relatório de auditoria. Por isso, foram mantidas as propostas de encaminhamento apresentadas no Relatório 54/2018.
No que diz respeito à segunda determinação, constatou-se que as justificativas contidas na Nota Técnica 17/2018/CGEPD/DIPGA/SNPMTPA para o não atingimento das cotas de dragagem inicialmente previstas no Contrato SEP/PR 9/2012 foram consideradas pertinentes. Por outro lado, verificou-se que as alterações do projeto executivo careciam de aditamento contratual.
No que concerne ao terceiro ponto analisado, concluiu-se que a garantia contratual somente poderia ter sido levantada após a conclusão do objeto e a emissão do seu termo de recebimento definitivo, o que não se verificou no caso concreto.
Quanto ao quarto item da determinação, constatou-se indícios de superfaturamento de R$ 1.893.691,16 (data-base 6/2015) no serviço de "Escavação, carga, transporte e despejo a 9,3 MN fora da barra (com tolerância) " do item "Remoção de solos imprevistos". 
Por fim, com relação a outras eventuais irregularidades emergentes à luz dos novos documentos juntados aos autos, verificou-se divergências entre os valores medidos para os serviços "2.1 - Dragagem de Aprofundamento - Canal trecho A - Baixio do Tagano a Terceira Ponte" e "3.1 - Derrocamento" nos Boletins de Medição 21 e 22.
Por meio do Despacho de 22/8/2019 (peça 70) , o Ministro Relator endossou a proposta da unidade técnica e determinou oitiva do Ministério dos Transportes, Portos e Aviação Civil e do Consórcio Dratec-Etermar-Rhode para manifestarem-se a respeito dos indícios de irregularidade a seguir: 
a.1) alterações do projeto básico de dragagem do Porto de Vitória sem as devidas justificativas técnicas, notadamente a inclusão de um novo conjunto de equipamentos de dragagem, em afronta aos artigos 6º, incisos IX e X, 12, e 65 da Lei 8.666/1993;
a.2) redução da cota de dragagem da bacia de evolução de 14,0 m para 13,5 m, em afronta aos artigos 6º, incisos IX e X, 12, e 65 da Lei 8.666/1993;
a.3) superfaturamento de R$ 1.893.691,16 (data-base 6/2015) , decorrente de preços excessivos frente ao mercado no serviço "escavação, carga, transporte e despejo a 9,3 MN fora da barra (com tolerância) ", em afronta ao art. 65 da Lei 8666/1993 e do art. 3º e 4º do Decreto 7.983/2013;
a.4) falta de embasamento técnico para delimitação da distância de mobilização e desmobilização para draga backhoe e para os batelões autopropelidos, em afronta ao art. 65 da Lei 8666/1993 e do art. 3º e 4º do Decreto 7.983/2013;
a.5) despejo de sedimentos da derrocagem nas adjacências das áreas derrocadas, fora da área de bota-fora prevista pelo contrato, o que compromete a homologação do canal de navegação por parte da Marinha e infringe o art. 37 da Constituição Federal de 1988; o art. 6º, inciso IX, e o art. 12, incisos II, III, V e VII, da Lei 8.666/1993;
a.6) pagamento ao Consórcio Dratec-Etermar-Rohde e seu respectivo recebimento pelos serviços, no âmbito do Contrato SEP 9/2012, correspondentes aos marcos contratuais 4, 5, 6, 7, 7ABC, 8, 9, 10A, 10B e 10C, a despeito do não atingimento das cotas previstas para essas áreas e da ausência de celebração de termo aditivo, em afronta ao art. 65, inciso I, alínea a, da Lei 8.666/1993 com o item 6.8 do Anexo II - Caderno de Encargos do Edital SEP 1/2011;
a.7) cessação da garantia do Contrato SEP 9/2012 antes da conclusão do seu objeto e da emissão do seu termo de recebimento definitivo, em afronta aos arts. 56, § 4º, e 66 da Lei 8.666/1993 e à Cláusula 12ª, § 1º, do Contrato SEP 9/2012; e
a.8) divergências entre os Boletins de Medição 21 e 22, notadamente no que se refere à falta de compatibilidade entre os valores acumulados e executados para cada um desses períodos para os serviços 2.1 - Dragagem de Aprofundamento -  Canal trecho A - Baixio do Tagano a Terceira Ponte" e "3.1 - Derrocamento", condição que afronta o art. 63, § 2º, inciso III, da Lei 4.320/1964, os arts. 55, § 3º e 66 da Lei 8.666/1993 e a Cláusula Quarta do Contrato SEP 9/2012.
Em cumprimento ao Despacho do Ministro Relator, a SeinfraPortoFerrovia encaminhou as oitivas, Ofício 432/2019-TCU/SeinfraPortoFerrovia (peça 71) , de 28/8/2019, dirigido ao Minfra, e Ofício 592/2019-TCU/SeinfraPortoFerrovia (peça 80) , de 31/10/2019, dirigido ao Consórcio Dratec-Etermar-Rohde.
Em resposta à demanda, o Minfra apresentou a esta SeinfraPortoFerrovia, por meio dos Ofícios 257 e 278/2019/AECI, de 23/10/2019 e 18/11/2019, manifestação sobre os indícios de irregularidades (peças 77 e 87) . Adicionalmente foram encaminhados os seguintes documentos não digitalizados (anexos da peça 77) : i) Despacho 949/2019/AEGM/GM; ii) Nota Técnica 2/2019/AEGM/GM; iii) Ata de Reunião; iv) Portaria de Fiscalização; v) Ata de viagem; vi) Ata de reunião; vii) Anexo Report; viii) Ofício Carta CODESA; ix) Ofício INPH; x) Anexo INPH cálculo BDO TC; xi) Boletim Diário de Operação (BDO) - Novadragamar; e xii) e-mail 18/10/2019 - Eduardo Nina sobre Nota Técnica.
Já o Consórcio Dratec-Etermar-Rohde, em resposta à demanda do TCU, encaminhou, por meio de seu procurador regularmente constituído nos autos (peça 81) , documento (peça 90) contendo suas justificativas sobre os indícios de irregularidade apontados.
EXAME TÉCNICO
De plano, como descrito no item 20 na seção "Histórico", observa-se que são oito os indícios de irregularidades na execução física e financeira do Contrato SEP/PR 9/2012, cujo objeto foi a dragagem no Porto de Vitória, e tratou resumidamente de:
 alteração do projeto básico sem as devidas justificativas técnicas;
 redução da cota de dragagem da bacia da evolução;
 superfaturamento decorrente do sobrepreço no serviço de escavação, carga e transporte e despejo a 9,3 MN fora da barra;
 falta de embasamento técnico para delimitação da distância de mobilização e desmobilização para a draga backhoe e para os batelões autopropelidos;
 despejo de sedimentos de derrocagem nas adjacências das áreas derrocadas, fora da área de bota-fora prevista no contrato;
 pagamento ao Consórcio Dratec-Etermar-Rohde e seu respectivo recebimento pelos serviços, no âmbito do Contrato SEP 9/2012, correspondentes aos marcos contratuais 4, 5, 6, 7, 7ABC, 8, 9, 10A, 10B e 10C, a despeito do não atingimento das cotas previstas para essas áreas e da ausência de celebração de termo aditivo;
 cessação da garantia do Contrato SEP 9/2012 antes da conclusão do seu objeto e da emissão do seu termo de recebimento definitivo; e
 divergências entre os Boletins de Medição 21 e 22, notadamente no que se refere à falta de compatibilidade entre os valores acumulados e executados para cada um desses períodos para os serviços "2.1 - Dragagem de Aprofundamento - Canal trecho A - Baixio do Tagano a Terceira Ponte" e "3.1 - Derrocamento".
Tecida essa consideração, o exame técnico tratará de analisar as alegações apresentadas pelo Minfra e pelo Consórcio para cada um dos questionamentos sobre os indícios de irregularidade, bem como suas repercussões. 
Alteração do projeto básico sem as devidas justificativas técnicas, notadamente a inclusão de um novo conjunto de equipamentos de dragagem, em afronta aos artigos 6º, incisos IX e X, 12, e 65 da Lei 8.666/1993
Minfra
Por meio da Nota Técnica 2/2019/AEGM/GM (peça 110) , o Minfra ao tratar desse indício de irregularidade procura esclarecer que tanto a alteração do projeto básico de dragagem como a redução da cota de dragagem da bacia de evolução são consequências da complexa geologia da calha do estuário da baía de Vitória, não detectado nos estudos que antecederam a licitação de dragagem no Porto de Vitória.
Completa, afirmando que diversas notas técnicas justificam que as alterações no projeto básico da obra foram devidas à diversidade da geologia do local, composta por sedimentos coesivos com alto grau de compactação e resistência, além de afloramentos rochosos não previstos no projeto básico.
Traz trecho de bibliografia especializada indicando que a draga clamshell não é indicada para a remoção de materiais coesivos e rochas, já que apresenta perda de produtividade de até 35%, dependendo da natureza do sedimento a ser dragado. E que o dimensionamento do equipamento de dragagem deve considerar principalmente os fatores de: (a) características físicas do material a ser dragado; (b) o volume do material a ser dragado; e (c) as profundidades de dragagem.
O Minfra ainda alega que: 
a) o projeto básico do Contrato SEP/PR 9/2012 previa a dragagem com equipamento autotransportadora tipo hopper basicamente para toda a área da bacia de evolução e dragagem com equipamento tipo clamshell para uma pequena área; 
b) no início dos serviços de dragagem com a hopper e clamshell foram identificados materiais não previstos que impactaram diretamente na produtividade dos equipamentos, e, por consequência no atingimento dos marcos contratuais;
c) os equipamentos clamshell e hopper especificados no projeto básico não eram os mais adequados, para dragagem da área da bacia de evolução do canal do Porto de Vitória;
d) por ser uma draga estacionária, a draga tipo clamshell, atrapalharia o tráfego portuário na área da bacia de evolução, afinal tratava-se de grande perímetro a ser dragado, de considerável área e volume; e
e) a draga tipo clamshell mostrou-se ineficiente na remoção do material derrocado, devido a existência de blocos rochosos de tamanho superior a 1 metro. Além disso, foram encontrados materiais intermediários de dureza e plasticidades variadas. Sem contar que foi necessário alterar o plano de fogo da contratada, devido ao receio com as detonações manifestado pela população próxima ao porto. 
Quanto à menor produtividade da draga tipo clamshell, o Minfra traz trecho da Nota Técnica 20/2018/CGEPD/DIPGA/SNP-MTPA (peça 24, p. 6-37) , em que se destaca que durante 80 dias de obra de dragagem efetivamente realizadas, de acordo com os boletins diários de obra, em que pese a clamshell mobilizada pelo Consórcio possuir capacidade de escavação superior ao exigido no processo licitatório, obteve-se uma produtividade igual a 546,83 m³/dia, ou seja, 60% inferior à produtividade prevista no projeto básico de 1.354,65 m³/dia.
O Minfra traz fotografias (peça 110, p. 7-8) para demonstrar que os blocos de matacão tinham dimensões superiores às da draga clamshell e afirma que o formato das rochas era arredondado, o que indica material intemperizado pela correnteza do fundo do canal ao longo do tempo. Procura assim rebater os argumentos da equipe de auditoria de que os blocos rochosos obtiveram tamanhos inadequados em virtude de uma falha durante o serviço de derrocagem por parte da contratada.
Além desse argumento, procura contrapor a solução sugerida pela equipe de auditoria afirmando (peça 110, p. 8) :
4.41. Assim, repisa-se que a complementação do parque de equipamentos, conforme sugerida pela equipe de auditoria do TCU, não se mostra a alternativa mais factível a ser aplicada diante deste cenário de finalização célere da obra para possibilitar melhoria na movimentação de carga do porto de Vitória.
4.42. Pelo exposto, não prospera a alegação de não haver problema na realização dos serviços com os equipamentos inicialmente mobilizados, demostrou-se exaustivamente, que não havia como finalizar esta obra e ter o ganho operacional do Porto, com os equipamentos constante do edital.
 (...) 
4.44. Adicionalmente, em relação à inaplicabilidade do equipamento Clamshell, reforça-se o entendimento, contido na Nota Técnica nº 20/2018 supramencionada, com a afirmação contida na dissertação "Dragagem, Transporte e Disposição Final de Sedimentos de Leito de Rio - Estudo de Caso: Calha do Rio Tietê - Fase II"  (https://www.teses.usp.br/teses/disponiveis/3/3147/tde-30092008-155243/publico/DISSERTACAO_LILIAN_ROUSE_LIMA.pdf, acessado em 14/10/2019) , apresentada à Escola Politécnica da Universidade de São Paulo para a obtenção do título de Mestre em Engenharia, na parte que trata dos equipamentos mecânicos utilizados nas dragagens de rios de bacias urbanas, a qual afirma o que segue:
"c. Bucket dredge: utiliza bucket, clamshell, dragline apoiados sobre balsa, com capacidade de 0,75 a 9 m³. A profundidade-limite de alcance de operação é de 30 metros. Aplicável a vários materiais, exceto aos muito coesivos e rochas. Apresenta perda considerável de material dragado, da ordem de 35%, dependendo da natureza do sedimento. Possui as mesmas indicações de utilização do Dipper." (grifou-se) 
4.45. Assim, reforça-se o entendimento de que o equipamento Clamshell não é aplicável ao tipo de solo encontrado em alguns pontos do canal em escavação, por serem muito coesivos, nos termos do já mencionado, não cabendo, portanto, a alegação de ineficiência de operação da empresa.
Consórcio
O Consórcio Dratec-Etermar-Rohde, a fim de justificar a alteração do projeto básico, trouxe argumentos semelhantes aos apresentados pelo Minfra, que podem ser resumidos:
a) o Contrato SEP/PR 9/2012 prevê expressamente a possibilidade de alteração contratual, desde que autorizada pelo contratante;
b) várias atas de reunião entre o consórcio e a contratante sinalizaram a diversidade geológica local, incompatível com a prevista no projeto básico;
c) empresa terceirizada, contratada pela SEP, comprovou a dureza do material encontrado no local, a ponto de ser impeditivo da execução da dragagem com a draga tipo hopper;
d) além do material com maior dureza foi encontrado quantidade anormal de lixo no interior do porto;
e) a draga tipo hopper é incapaz de dragar solos marinhos duros e compactos, além de a presença de lixo acarreta problemas de produtividade;
f) a draga tipo clamshell não deve ser utilizada para dragar materiais muito coesivos e rochas e apresenta perda considerável de produtividade; e 
g) a draga tipo clamshell é estacionária e, em função da grande área a ser dragada, atrapalharia o tráfego portuário na área da bacia da evolução. 
Aliado aos argumentos apresentados, o consórcio apresentou o parecer técnico UMI SAN - Serviços de apoio à Navegação e Engenharia Ltda., que trata do estudo acerca da possibilidade de ganhos operacionais alcançados para as regiões do Porto de Vitória. O parecer conclui que (peça 90, p. 53) :
Com base nos cálculos apresentados nas seções 3 e 4, pode-se concluir que houveram ganhos significativos em função da nova configuração do fundo náutico obtido após as obras de dragagem e derrocagem, e também com a reanálise realizada para os parâmetros verticais do projeto geométrico. 
Conforme praticado atualmente, os valores referentes aos calados operacionais poderão ser ampliados fazendo-se uso da maré, seguindo premissas identificadas na Normap-1 para cada respectiva região, além de atualização de flutuadores junto ao paramento do cais, conforme informado no item 2 da Normap-1. 
Análise
Antes de tratarmos do exame das alegações, importa apresentar o indício de irregularidade levantado pela equipe de auditoria. 
No Relatório 54/2018 (peça 58) , verificou-se que, antes de firmar o segundo termo aditivo ao Contrato SEP/PR 9/2012, a contratante não tinha realizado um estudo comparativo demonstrando que a diminuição de produtividade dos equipamentos previstos no projeto básico causaria um impacto financeiro maior do que a opção de dragagem com equipamento com maior custo operacional, no presente caso, a mobilização de uma draga backhoe, conforme descrito nos itens 58 e 59 do citado relatório, in verbis:
58. Com efeito, não obstante a demonstração da existência de solos mais compactos do que o previsto inicialmente no projeto básico, não foi explicitado por que o conjunto da previsão inicial não seria capaz de realizar o serviço.  
59. Por exemplo, não foi abordada a hipótese de se utilizar um escarificador em conjunto com a draga hopper para remover os solos mais compactos ou até de se empregar a própria escavadeira tipo clamshell para essas áreas. Nesse último caso, se a produtividade ficasse demasiadamente baixa, poderia ser realizado um comparativo em termos de impacto financeiro dessa hipótese com a opção de se mobilizar um equipamento diferente, cujo custo de dragagem mostrou-se significativamente mais alto que o originalmente licitado. 
Não obstante a ponderação dos auditores, cabe expor que as justificativas apresentadas devem ser acolhidas.
Em primeiro lugar, deve ser considerado que a revisão do Contrato SEP/PR 9/2012 foi realizada em razão da superveniência de fatos que tornaram inexequível o ajuste inicial, haja vista a diversidade da geologia do local identificada durante a execução do contrato. Tal diversidade geológica era composta por sedimentos coesivos, com alto grau de compactação e resistência, além de afloramentos rochosos não previstos no projeto básico, e que impactaram diretamente na produtividade dos equipamentos, e, por consequência no atingimento dos marcos contratuais.
Ainda que se possa questionar a qualidade do projeto básico, fato é que a realidade encontrada diferia da prevista no documento.
Ademais, a literatura especializada sobre o assunto indica que a draga tipo clamshell não pode ser utilizada para dragagens de solos coesivos e rochas sem perda de produtividade.
A baixa produtividade foi descrita na Nota Técnica 20/2018/CGEPD/DIPGA/SNP -MTPA (peça 24, p. 15) , conforme destacado abaixo.
4.38. Na reunião mensal da equipe envolvida na obra, realizada no dia 23 de agosto de 2012, conforme Ata de reunião (SEI nº 1058722) , o Consórcio executor alega a existência de rochas e argila plástica, de alta dureza, nas áreas de intervenção dos equipamentos e não previstos nos Projetos Básico e Executivo. Diante disto, a fiscalização da SEP (atual SNP) solicitou comprovação técnica da presença dessas anormalidades, o que posteriormente veio a ser comprovado pelos estudos complementares realizados (sondagens geofísicas e geotécnicas) . 
4.39. Considerando os 80 dias de obra de dragagem efetivamente realizadas, de acordo com os Boletins Diários de Obras (SEI nº 1058512) , obteve-se uma produtividade da Draga Clamshell igual a 546,83 m³/dia. Salientando que no Projeto Básico a produtividade licitada no projeto básico era de 1.354,65 m³/dia. 
4.40. Com o andamento da obra, a fiscalização comprovou nos registros dos Boletins Diários de Obras (SEI nº 1058512) , durante 2012 e 2013, a presença de rochas e de solos plásticos, nos outros marcos de atuação da Clamshell, tais como marco 7A, 7C, 10A, 10B, que, conforme relatados que estariam comprometendo o ritmo dos serviços. 
4.41. Assim, como na dragagem dos marcos acima descritos, o conjunto Clamshell também se mostrou ineficiente na remoção das rochas derrocadas, conforme comprovado em vídeo (SEI nº 1056349) , gravado pela fiscalização em campo. O vídeo, datado de 17/06/2013, mostra a Clamshell em uma tentativa de retirada deste tipo de material. Percebe-se que a mesma, após sua tentativa de remoção do material, descarrega pouquíssimo material, retornando praticamente vazia neste ciclo de operação. 
4.42.  Diante das tratativas da fiscalização do Contrato à época, o Consórcio, na esperança de restabelecer a produtividade de projeto, recuperar o tempo já extrapolado do cronograma e atingir os marcos contratuais, para poder faturar os serviços realizados, mobilizou sem custos adicionais para o Contrato, uma draga tipo Backhoe de pequeno porte chamada de Dragamar, exclusivamente para remoção das rochas derrocadas. haja vista que suas especificações técnicas não comportavam a realização da dragagem do material de solo encontrado, quais sejam, as rochas e/ou argila plásticas. Conforme consta na Ata de Reunião Mensal realizada em Vitória (fevereiro/2013) (SEI no 0392472, fls. 1022/1033, Vol. V, Processo no 00045.001213/2012-84) . 
"De forma a melhorar a produtividade da atividade da dragagem de pedra derrocada o Consórcio encontra-se em fase de mobilização do Backhoe DRAGAMAR e do batelão split PHILAE."
 4.43.  Com relação à dragagem realizada pelo equipamento hopper, a Draga IDUN-R iniciou os serviços no dia 30 de junho de 2012. Nos marcos 1, 2, 3, 4, e 5, foram medidos os serviços executados com esta draga hopper, sendo que algumas áreas foram isoladas do pagamento e chamadas de áreas de investigação geológica (AI's) , de acordo informações que apontavam a presença de rochas e/ou argila plásticas¿ relatadas pelo Consórcio, conforme exemplo apresentado na reunião mensal da equipe envolvida na obra, realizada no dia 23 de agosto de 2012 - Ata de reunião (SEI no 1058722) . 
 4.44.  Frente às anormalidades identificadas durante a execução direta da dragagem de aprofundamento do Porto de Vitória e a alta complexidade geológica dos solos capixabas, o Consórcio apresentou uma proposta comercial de aditamento (SEI no 0394997, fls. 3781 a 3795, Vol. 24, Processo no 00045.001213/2012-84) , do Contrato no 09/2012. Tal proposta dimensionou um novo equipamento, de maior porte, para execução dos volumes de sedimentos entendidos como de difícil remoção (argila plásticas, "tabatingas") . O equipamento mobilizado para a realização desses serviços foi uma draga backhoe de médio porte denominada de Novadragamar. 
 4.45.  Conforme apresentado nos esclarecimentos relativos à produtividade do conjunto Clamshell, é factível que, desde os primeiros dias de obra, o equipamento performou abaixo do exigido contratualmente, por isso a equipe de fiscalização da época empenhou um grande esforço solicitando ao Consórcio Executor soluções técnicas para o reequilíbrio do cronograma físico da obra, uma vez que o Projeto Executivo do empreendimento era contratualmente de sua responsabilidade. Por isso, a executante mobilizou um equipamento dimensionado para remoção das rochas derrocadas, que, na prática, teve um bom desempenho atingindo o objetivo almejado - backhoe Dragamar. 
 4.46.  A fim de reforçar a afirmativa do parágrafo anterior, faz-se necessário contextualizar a operação deste equipamento com as medições realizadas dos serviços contratados. O equipamento Dragamar começou a trabalhar efetivamente no Porto de Vitória no dia 06/08/2013, conforme registros no Boletim Diário de Obra. Com à análise das medições realizadas ao longo desta obra, percebe-se que as cinco primeiras medições contemplaram apenas os serviços de dragagem, no período compreendido entre 03/05/2012 a 24/05/2013.
Por esse ângulo, deve-se também considerar a impossibilidade da draga tipo hopper dragar solos duros e compactos, bem como pedregulho e matacão, já que dragas mistas ou hidráulicas são adequadas para remoção de areia e silte pouco consolidado, não cortando materiais coesivos.
Outro ponto que repercutiu na alteração do projeto inicial foi a dificuldade imposta pela utilização da draga estacionária tipo clamshell em razão do transtorno no tráfico portuário na área da bacia da evolução.
Aliado a isso, a draga tipo clamshell seria usada pontualmente, mas a realidade mostrou a necessidade de utilização em várias áreas, impossibilitando seu uso. Outro ponto que merece destaque, é a impossibilidade de utilização dessa draga frente aos diâmetros das pedras encontradas, sendo necessário o emprego de uma draga tipo backhoe.
Ademais, merece ressalte os boletins diários de obra que demonstraram a queda de produtividade de 60% da draga tipo clamshell ao realizar dragagem no cenário geológico encontrado na bacia da evolução. Esse fato, por si só, elevaria o custo do m³ dragado pela draga tipo clamshell em mais de 2 vezes, inviabilizando a realização do serviço com este tipo de equipamento.
Redução da cota de dragagem da bacia da evolução de 14,0 m para 13,5 m
Minfra
Por meio da Nota Técnica 2/2019/AEGM/GM (peça 110) , o Minfra ao tratar desse questionamento procura esclarecer que a complexidade do fundo da calha do canal do Porto de Vitória vai se tornando maior na medida em que se acessa o interior do canal e que mesmo sondagens sísmicas não conseguem indicar todos os pontos de derrocamento. Sendo assim, a melhor técnica para a realização do serviço de dragagem é a utilização de equipamentos tipo hopper e backhoe em conjunto. 
Afirma que o fator limitante para a entrada do navio tipo é a profundidade do canal externo que se encontra em local desprotegido. Já na área abrigada do canal interno, bacia da evolução, poder-se-ia desconsiderar o efeito squat e, com isso, reduzir a sua cota de 14 m para 13,5 m.   
Tal redução teve parecer favorável do Instituto Nacional de Pesquisas Hidroviárias (INPH) , por meio da Nota técnica s/n de julho de 2015 (peça 43) .
Continuando suas justificativas, o Minfra descreve os diversos aspectos e riscos que precisavam ser considerados diante do novo cenário geológico da calha do canal. Citou ainda:
4.54 Outro aspecto relevante para a decisão de se reduzir a profundidade da Bacia de Evolução, diz respeito ao risco de surgimento de novas áreas de derrocamento. Este risco se mostrou real quando da execução dos serviços na Bacia de Evolução (Marcos 6, 7 e 7ABC) , uma vez que diversos novos pontos para derrocamento foram identificados em profundidades menores que os 13,5 metros, o que impossibilitou o Consórcio contratado de atingir os marcos contratuais na Bacia de Evolução.
4.55 A complexidade do fundo da calha do canal do porto de Vitória vai se tornando maior à medida que se adentra o canal. Essa complexidade torna praticamente inviável a descoberta de todos os pontos de derrocamento por sondagens convencionais, mesmo em conjunto com as sondagens sísmicas realizadas, tendo em vista a quantidade de material cobrindo o fundo rochoso. Dessa forma, a maneira mais efetiva de descobrir todos os pontos é a realização do serviço de dragagem com os equipamentos Hopper e Backhoe, dadas as suas especificidades técnicas para a realização dos serviços, até onde eles seriam capazes de remover o solo da região, expondo todos os pontos que não foram capazes de remover. Apenas com o conhecimento desses pontos seria possível definir melhor aonde seria necessário realizar as investigações geotécnicas, a fim de se comprovar o material rochoso encontrado. (grifo nosso) 
Descreve também que foram consideradas duas opções de tomada de decisão e que para cada uma delas foram levantados os riscos envolvidos. 
A primeira opção era a continuidade do contrato com a celebração do 2° termo aditivo. Para tal, considerou-se as respectivas implicações e riscos, conforme pontuados a seguir:
obra concluída e ganho operacional para o Porto;
otimização dos recursos públicos;
mapeamento geofísico-geológico da extensão completa do canal para as próximas dragagens;
alimentar o Banco Nacional de Dados Georreferenciados de Dragagem;
elaboração do estudo de manobrabilidade do porto; e
auditoria dos órgãos de Controle sobre a tomada de decisão de celebrar o 2º Termo Aditivo e responsabilização dos servidores, semelhante aos acórdãos do PND I.
Já para a segunda opção, rescisão do contrato, foram considerados os riscos a seguir:
nenhum ganho operacional para o Porto;
estimativa, em torno, de R$ 40 milhões de recursos públicos gasto no contrato sem o respectivo aproveitamento da obra;
sinalização para o mercado de insegurança contratual na contratação com a SEP (período de licitação do PND II) ;
tempo e recursos públicos dos poucos servidores da SEP (técnicos da diretoria de dragagem, do INPH e da Codesa) em 2 anos e 6 meses de trabalho árduo; e
auditoria dos órgãos de controle sobre a tomada de decisão de rescindir o contrato e responsabilização dos servidores, por todos os recursos listados neste item, sem ganho nenhum para a sociedade.
Afirma que boas práticas legais e técnicas foram adotadas pelos servidores da SEP, quando da celebração do 2º termo aditivo ao Contrato 9/2012, sem nenhum dano ao erário.
Finaliza os seus esclarecimentos, citando o artigo do Ministro Bruno Dantas, publicado no Jornal O Globo, em 6/1/2018, intitulado "O risco de 'infantilizar' a gestão pública".
Consórcio
As justificativas do Consórcio Dratec-Etermar-Rohde para a redução da cota de dragagem da bacia de evolução de 14,0 m para 13,5 m, em afronta aos artigos 6º, incisos IX e X, 12, e 65 da Lei 8.666/1993, podem assim ser resumidas:
	a) a alteração deu-se em perfeita consonância com a legislação e obedecendo a prévio estudo que atestava a efetividade da alteração contratual;
	b) a superveniência de condições geológicas diferentes daquelas inicialmente previstas causou a necessidade de promover a revisão do contrato administrativo;
	c) a redução no volume dragado em alguns pontos se fez necessária de forma a respeitar limitação legal para alteração contratual. Caso fosse realizada a dragagem de 14 metros em toda a bacia de evolução, como previsto inicialmente, tal valor seria inevitavelmente extrapolado;
	d) a contratante, após realizar estudos técnicos, avaliou que a diminuição da quantidade dragada em alguns pontos da bacia de evolução não afetaria o objeto do projeto que era o aprofundamento dos acessos aquaviários ao Porto de Vitória, como posteriormente atestado pelo estudo da UNISAN;
	e) destaca que o cerne da contratação está relacionado ao calado operacional a ser atingido, permitindo a navegação, já que a profundidade não é um parâmetro direto para influir na passagem ou não de um navio por determinado local; e 
	f) destaca ainda que, mesmo no projeto básico inicial, a profundidade de 14m não seria atingida em todo canal.  
Análise
Na mesma linha de abordagem empreendida na análise do indício anterior, faz-se necessário entender o indício de irregularidade "redução da cota de dragagem da bacia de evolução de 14,0 m para 13,5 m, em afronta aos artigos 6º, incisos IX e X, 12, e 65 da Lei 8.666/1993" levantado pela equipe de auditoria. 
No Relatório de Auditoria 54/2018 (peça 58) , apontou-se que a alteração de profundidade proposta poderia limitar o uso do navio-tipo de projeto, seja por uma restrição de carregamento ou pela necessidade de se esperar a elevação da maré para sua movimentação. Esse fato poderia afetar a capacidade de escoamento inicialmente projetada para o Porto de Vitória.
Feita essa consideração, cabe relatar que as justificativas apresentadas devem ser acolhidas, pois:
a)	 a superveniência de condições geológicas diferentes daquelas inicialmente previstas causou a necessidade de promover a revisão do contrato administrativo;
b)	 a redução da cota de dragagem da bacia de evolução de 14,0 m para 13,5 m teve parecer favorável do Instituto Nacional de Pesquisas Hidroviárias (INPH) , por meio da Nota técnica s/n de julho de 2015; e
	c) o parecer técnico da empresa UMI SAN - Serviços de apoio à Navegação e Engenharia Ltda., comprova os ganhos operacionais em função da nova configuração do fundo náutico obtido após as obras de dragagem de aprofundamento nos acessos aquaviários ao Porto de Vitória.
Em que pese, a possibilidade de a redução da cota de dragagem da bacia de evolução de 14,0 m para 13,5 m afetar a capacidade de escoamento inicialmente projetada, a superveniência de fatos imprevistos, que agravaram o prosseguimento e a conclusão do objeto, exigiram do gestor avaliação das alternativas existentes e análise dos riscos para tomada de decisão. 
Duas opções apresentaram-se, celebração de aditivo ao contrato ou sua rescisão. A opção pela rescisão do contrato teria como consequência gastos de recursos públicos sem aproveitamento da obra e sem ganho operacional para o porto.
Nesse sentido, as justificativas do Minfra demonstram que as escolhas foram motivadas de forma coerente, já que dado o problema, foram identificados os riscos, geradas alternativas, que foram posteriormente classificadas, e, por fim, foi tomada a decisão diante do cenário apresentado. 
Não é demais visitar o princípio constitucional da eficiência que condiciona as decisões dos agentes públicos a obter o melhor resultado com o mínimo de recursos públicos, no presente caso, o melhor resultado foi aumentar a capacidade de escoamento do Porto de Vitória com o mínimo de recursos. O aumento da capacidade de movimentação de cargas do porto foi atingido e a diminuição da profundidade de dragagem de alguns pontos da bacia da evolução possibilitou a economia de recursos públicos.
Sendo assim, ficou caracterizada a natureza superveniente, em relação ao momento da licitação, de fatos ensejadores das alterações no projeto, bem como existem justificativas embasadas em pareceres técnicos para a redução da cota de dragagem da bacia de evolução de 14,0 m para 13,5 m.
Releva destacar que o art. 65 da Lei 8.666/1993 permite realizar supressões nos contratos e, mesmo com a redução da profundidade na parte abrigada do canal, a navegabilidade do navio tipo pretendido (comprimento 244m, Boca de 32,4m e calado máximo de 12,5m) previsto no projeto básico (peça 44, p. 16) foi alcançada, conforme registrado na Norma de tráfego e permanência de navios e embarcações no Porto de Vitória (Normap1) , aprovado pela Resolução 84, de 28/12/2018 (http://www.codesa.gov.br/scriptcase/file/doc/codesa_arquivos/Resolucao%20n%2084%20%20Normap%201.pdf) . 
Verifica-se, assim, que a finalidade da obra foi atingida.
Superfaturamento decorrente do sobrepreço no serviço de escavação, carga e transporte e despejo a 9,3 MN fora da barra
Minfra
O Minfra, ao referir-se sobre o possível sobrepreço no serviço de escavação, carga e transporte e despejo a 9,3 MN fora da barra para solos imprevistos, esclarece o seguinte.
Primeiramente, insiste nos argumentos explanados na Nota Técnica 20/2018/CGEPD/DIPGA/SNP-MTPA, de 6/8/2018, de que não houve sobrepreço quando da celebração do 2º termo aditivo ao contrato em comento.
O então Ministro de Transportes determinou como medida cautelar que fosse sobrestado o saldo do valor contratual, no valor de R$ 1.632.749,18, que não seriam pagos ao consórcio, até o deslinde das irregularidades apontadas no relatório de auditoria do TCU.
Ressalta que o sistema de orçamentação Sicro vem sendo utilizado pela equipe da diretoria de transportes aquaviários, para obras de dragagem em ambiente fluvial - dragagem de rios, e, portanto, com outras situações de contorno, dinâmica de erosões/sedimentações e tipos de dragas mobilizadas. 
Informa ainda que um sistema oficial de custo de dragagem sempre foi uma meta perseguida pela antiga Secretaria de Portos, e que estava sendo implementada, por meio do termo de cooperação celebrado com a Universidade Federal do Rio de Janeiro, com o intuito de proporcionar mais transparência e solidez aos orçamentos das obras de dragagem.
As composições de preços unitários das obras do Porto de Vitória e do Porto de Rio Grande utilizaram a mesma referência quanto ao material a ser dragado, qual seja, silte, argila, areia fina e média. No entanto, houve um equívoco quanto à especificação do material a ser dragado no Porto de Vitória. Informação adicional quanto ao tipo da argila deveria ter sido fornecida, a saber, argila média e argila dura, e, conforme já explicado na Nota Técnica 20/2018/CGEPD/DIPGA/SNP-MTPA, as diferenças do tipo de argila nos dois portos foi fator fundamental para o aumento do tempo de ciclo.
O INPH calculou o tempo de ciclo médio da draga tipo backhoe, utilizada no Porto de Vitória, no período de 20/8/2016 até 30/9/2017, totalizando o quantitativo de 313 boletins diários de obra, e obteve o tempo de ciclo igual a 2'53".
Destaca ainda que não consta registro de ineficiência na execução do serviço por parte da contratada. Os diversos novos pontos de rocha foram aparecendo e isso veio a reduzir a produtividade dos equipamentos na tentativa proativa tanto de remoção destes pontos mais duros, pois ainda não se sabia ser de material rochoso, quanto de haver a necessidade de realização de paralisação para manutenção mais frequente dos equipamentos, como, por exemplo, reposição de dentes da caçamba, uma vez haver desgaste maior destes nesse esforço de remoção de material mais duro.
Ao final, indica que o tempo de ciclo para o equipamento draga tipo backhoe mais próximo da realidade da obra é o de 2 (dois) minutos, devendo ser este o tempo a ser considerado para efeito de estimativa de custos no orçamento deste serviço.
Consórcio
Já o Consórcio Dratec-Etermar-Rohde explicou que, segundo o Acórdão 2223/2014-TCU-Plenário, de relatoria do Min. José Múcio Monteiro, o Sistema de Custos Rodoviários (Sicro) não é referencial absoluto de preços, sendo facultado aos responsáveis contestar os serviços e valores utilizados pelo TCU como parâmetros no cálculo de superfaturamento.
Afirmou que é inaplicável a planilha Sicro ao caso dos presentes autos, seja por não ser possível aplicar por analogia as características da draga tipo clamshell para a draga tipo backhoe, seja porque a planilha SICRO aplicada foi elaborada posteriormente à elaboração do orçamento e da contratação da obra ou porque a situação fática da obra, dragagem mista fluvial e oceânica, não se amolda a hipótese prevista na tabela SICRO, qual seja dragagem exclusivamente fluvial.
Indica ainda que foram adotados parâmetros equivocados quanto ao custo da mão de obra, foi desconsiderada a embarcação de apoio, utilizado ciclo de dragagem incorreto e houve erro no cálculo da distância de despejo de sedimentos.
Alega ainda que o cálculo de rendimento estimado da draga tipo backhoe atribuído pelo TCU na ordem de 1,5 minutos desconsidera as condições locais, do tipo do solo, das áreas dispersas e espessuras a dragar, que tornam o ciclo mais demorado, como corretamente entendeu o INPH, entidade reconhecida no Brasil para opinar sobre esta matéria, no seu Relatório 31/2015 - composição de preços unitários, Julho/2015.
Também diz que o valor unitário de R$ 56,02/m³, previsto pelo INPH no Relatório 31/2015, está subvalorizado, já que foi estimado pelo INPH que a draga submetida às condições físicas e geotécnicas do Porto de Vitória teria uma eficiência de 50%. No entanto, no cálculo do custo, a quantidade de horas trabalhadas por mês, por lapso, foi adotada 504 h/mês, que corresponde a 70% da produtividade, ao invés de 360 h/mês, que corresponderiam a 50%. 
Análise
Cabe relatar que as justificativas apresentadas devem ser acolhidas pelos motivos abaixo apresentados.
O Sistema de Custos Rodoviários é referencial de preços, mas precisa ser ajustado aos parâmetros relativos ao caso concreto, qual seja, dragagem mista fluvial e oceânica.
 Devem ser considerados os custos relativos à embarcação de apoio, conforme previsto no Relatório 31/2015 elaborado pelo INPH (peça 43) , bem como os custos de mão de obra, de acordo com o Acordo Coletivo de Trabalho apresentado pelo consórcio (peça 90, p. 60-71) .
Conforme demonstrado pelo Minfra, no item 4.76 da Nota Técnica 2/2019/AEGM/GM, o tempo de ciclo médio da draga tipo backhoe utilizada no Porto de Vitória foi de 2 minutos e 53 segundos, calculado com base nos dados obtidos por 313 boletins diários de obra, no período de 20/8/2016 até 30/9/2017, que é maior do que o tempo de ciclo utilizado na composição de preços unitários formulada pelo INPH para o referido serviço.
Por ser mais próximo da realidade fática da presente obra, é razoável considerar o tempo de ciclo de 2 minutos adotado pelo INPH para a composição de preços unitários do serviço. 
Ao realizar as adequações na composição de preços unitários para o serviço (peça 92) , em especial referentes à: 1) correção do custo da mão de obra; 2) adoção do tempo de ciclo adotado pelo INPH, conforme Relatório 31/2015, de Julho/2015 (peça 43) ; e 3) inclusão da embarcação de apoio, também constante do Relatório do INPH,  obtemos, ao final, o valor unitário de R$ 62,00/m³. Ressalte-se que a quantidade de horas trabalhadas por mês em 504 h/mês foi mantida apesar de o INPH ter sugerido que a produtividade no presente caso fosse de 50%.
Na mesma perspectiva, não há de sobrepreço ou superfaturamento, haja vista que o valor unitário para o serviço de escavação, carga, transporte e despejo a 9,3 MN fora da barra (com tolerância) , para dragagem de solos imprevistos, constante do 2º TA do Contrato SEP/PR 9/2012, é menor do que o valor de R$ 62,00/m³.
Falta de embasamento técnico para delimitação da distância de mobilização e desmobilização para a draga backhoe e para os batelões autopropelidos
Minfra
O Minfra, ao tratar desse ponto, procura esclarecer que o custo de mobilização e desmobilização da draga Novadragamar e dos batelões autopropelidos Pentax 1 e 2 foram calculados pelo INPH, conforme as composições de custos unitários realizado pelo Instituto. No presente caso, foi adotado um percentual do seu custo estimado mensal, considerando a distância de navegação entre o local onde os equipamentos se encontravam e o Porto de Vitória, calculada com base nas informações de posições geográficas indicadas pelo site MarineTraffic. 
Consórcio
Já o Consórcio Dratec-Etermar-Rohde informou que a única draga tipo backhoe e os únicos batelões autopropelidos disponíveis para a execução da obra de dragagem no Porto de Vitória estavam localizados na Austrália.
Explica que a distância de navegação dos equipamentos da Austrália até o Porto de Vitória foi determinada através do site Marinetraffic, que fornece informações sobre a posição geográfica das embarcações e permite estimar a distância a ser percorrida pelos equipamentos do local em que se encontram até o porto de destino.
Delimitada a distância a ser percorrida, o INPH calculou o tempo médio de deslocamento e o percentual equivalente ao custo mensal operacional dos equipamentos constante na tabela do CIRIA, de forma a propor o valor para mobilização e desmobilização de R$ 11.547.615,61.
Apesar do custo de deslocamento calculado pelo INPH, foi acordado um desconto equivalente a 42% daquele valor e contratado, por meio do 3° Termo Aditivo, o valor de R$ 6.734.864,12 para a mobilização e desmobilização. 
Análise
Cabe relatar que as justificativas apresentadas devem ser acolhidas, uma vez que foram apresentados elementos que justificam as distâncias de mobilização e desmobilização dos equipamentos utilizados do Porto de Rotterdam ao Porto de Vitória.
Primeiramente, cabe acrescentar que este tipo e porte de draga não existe no Brasil, tendo que ser mobilizada de mercados internacionais, a exemplo dos portos da Europa, como observado em outras licitações do Plano Nacional de Dragagem I (PND-I) e PND-II. Se observarmos o desconto de 42%, e aplicá-lo sobre a distância de 15.767 km, iremos achar aproximadamente a distância do Porto de Vitória ao Porto de Rotterdam, na Holanda. 
Dessa forma, a distância efetivamente paga para mobilização corresponde ao que foi pago em outros contratos do Plano Nacional de Dragagem.
Despejo de sedimentos de derrocagem nas adjacências das áreas derrocadas, fora da área de bota-fora prevista no contrato
Minfra
As justificativas do Minfra para o despejo de sedimentos derrocados apontam no sentido de que tanto a Licença de Operação 96/2012 quanto o projeto básico previam que as rochas derrocadas deveriam ser transportadas e espalhadas em depressões no interior do canal de acesso ao Porto de Vitória.
Além disso, esclarece que a Resolução 84.2018 - Normap 1 mostrou a efetiva homologação do Canal do Porto de Vitória para a profundidade de 14 metros.
Consórcio
Por sua vez, o Consórcio Dratec-Etermar-Rohde, no mesmo sentido, esclarece que realizou o bota-fora no local definido para o despejo, conforme previsto no Contrato SEP/PR 9/2012, no projeto básico de derrocamento e na Licença de Operação de Derrocagem 96/2012. 
Análise
Cabe relatar que a justificativa apresentada deve ser acolhida, uma vez que a realização da atividade de despejo de sedimentos derrocados refletiu o que estava previsto no projeto básico (peça 44, p. 44, item 2.9.1) e na Licença de Operação de Derrocagem 96/2012 (peça 90, p. 92-94) .
Cumpre descrever os exatos termos do que estava previsto no item 2.9.1 do projeto básico de dragagem:
2.9.1 - Área de Despejo
O material dragado será lançado em área licenciada pelo órgão ambiental e Consiste de uma Circunferência com raio de 833,80m e centrada no ponto de coordenadas E=372679.00 e N=7745813.00 distante cerca de 7,5 m.n. da área de dragagem.
Para descarte do material derrocado foram selecionadas áreas existentes no interior da área de aprofundamento que possuam profundidades superiores à 20m.  (grifo nosso) 
Pagamento ao Consórcio Dratec-Etermar-Rohde e seu respectivo recebimento pelos serviços, no âmbito do Contrato SEP 9/2012, correspondentes aos marcos contratuais 4, 5, 6, 7, 7ABC, 8, 9, 10A, 10B e 10C, a despeito do não atingimento das cotas previstas para essas áreas e da ausência de celebração de termo aditivo
Minfra
A este respeito, o Minfra esclarece que não houve modificação nem do projeto nem de suas especificações. De fato, o que aconteceu foi a constatação de diversas novas áreas de derrocamento não previstas anteriormente que impediram o atingimento pleno dos marcos contratuais. Como no contrato não cabia mais aditivo contratual dentro do limite previsto legalmente, optou-se pela realização de serviços já contratados que maximizassem ganhos operacionais para o Porto de Vitória, nos termos da Nota Técnica CODMAN - Análise Integrada_Rev01.
Dessa forma, não era possível o atingimento dos marcos contratuais previstos inicialmente, não havendo culpa da contratada, além do mais a União não poderia enriquecer às custas da contratada, uma vez que os serviços executados representaram ganhos operacionais efetivos para o Porto de Vitória, não havia razão para o não pagamento dos serviços efetivamente executados pelo consórcio.
A Nota Técnica 17/2018/CGEPD/DIPGA/SNP-MTPA (peça 60, p. 5-18) , de 29/6/2018, que subsidiou o pagamento dos serviços prestados retrata a situação afirmando que os marcos contratuais não foram completamente concluídos, mas sua execução plena só não foi possível por questões alheias à vontade do consórcio contratado, uma vez que os pontos altos não dragados foram identificados como material rochoso, cujo quantitativo total não pode ser contemplado pelos serviços de derrocamento objeto do contrato em comento.
Acrescente-se, ainda, que, os pagamentos realizados ao consórcio foram efetivados devido à realização dos serviços devidamente contratados e efetivamente comprovados por levantamento hidrográfico executados pela empresa responsável pela fiscalização dos serviços, UMI SAN, mas não finalizados por motivos alheios à vontade da contratada, uma vez que os serviços remanescentes extrapolariam a quantidade de serviço de derrocamento contratado além do limite legal de 25%.
Os ganhos operacionais estão comprovados pela homologação da profundidade de 14 metros para o canal de acesso ao Porto de Vitória, externado pela Resolução 84, de 28/12/2018, que altera a NORMAP 1.
Consórcio
O Consórcio Dratec-Etermar-Rohde, por sua vez, esclarece que diversas foram as dificuldades encontradas na execução dos serviços de dragagem. Em virtude da complexa geologia da baia de Vitória, encontrou nos marcos contratuais rochas maciças. E, como consequência do aparecimento de áreas rochosas, houve redução da velocidade do atingimento dos marcos contratuais.
Afirma ainda que, caso fossem mantidos os marcos contratuais inicialmente fixados, o somatório dos volumes de derrocagem ultrapassaria em cerca de 50% os volumes contratuais iniciais e, em consequência, seria necessário um aumento além dos 25% previstos em lei. Portanto, não foi possível o atingimento de cota na totalidade da área desses marcos por vedação legal.
Ante ao impedimento legal, a Administração optou em diminuir os marcos contratuais e utilizar o volume remanescente de derrocagem nas áreas que dessem um maior ganho operacional ao porto. 
Esclarece ainda que os serviços foram executados dentro do que era legalmente permitido, tendo sido o consórcio remunerado de forma tecnicamente justificada.
Ressalta que o projeto executivo foi alterado para refletir as novas cotas e marcos e, apenas após a entrega de sua versão final e definitiva, as medições foram liberadas para pagamento à contratada. Houve, portanto, o devido ajuste do contrato para fazer constar os novos marcos atingidos.
Por fim, afirma que houve a homologação do canal do Porto de Vitória, nos termos da Resolução 84.2018 - Normap 1 (peça 90, p. 275-304) . O que demonstra que, embora os serviços não tenham sido concluídos nos moldes do inicialmente projetado, foi atingido os ganhos operacionais para o porto. 
Análise
Antes de tratarmos do exame das justificativas, faz-se necessário destrinchar o indício de irregularidade levantado. 
Mediante o Despacho de 8/10/2018, o Ministro Relator destacou que as áreas referentes à 22ª medição não haviam atingido os marcos contratuais de dragagem previstos em contrato, uma vez que tinham sido identificados pontos altos de material rochoso, cuja remoção integral não poderia ser inserida nos serviços de derrocamento, pois ocorreria a extrapolação do limite de 25% de aditamento contratual.
Destaca-se que, não obstante o Contrato SEP 9/2012 ter previsto o regime de execução de empreitada por preço unitário, foi celebrado segundo a Lei 11.610/2007 (Programa Nacional de Dragagem Portuária e Hidroviária I - PND I) , ou seja, foi contratada a dragagem do porto por resultado. 
Sendo assim, a medição e a remuneração pelos serviços de dragagem estavam condicionadas ao atingimento dos marcos estabelecidos em projeto.
Feita essa consideração, cabe expor que as justificativas apresentadas devem ser acolhidas, pelos motivos descritos abaixo.
Preliminarmente, merece destaque o que houve durante a execução do ajuste. Foi evidenciada a existência de afloramentos rochosos não previstos inicialmente (peça 43, p. 2) e a realização dos serviços pela contratada até onde esses obstáculos permitiam. 
Por meio da Nota técnica s/n de julho de 2015 (peça 43) , o INPH resolveu reduzir a cota de dragagem da bacia de evolução de 14,0 m para 13,5 m. Desse modo, por se tratar de um fato novo, inimputável ao consórcio, mostrava-se razoável remunerá-lo pelas atividades executadas até a cota de 13,5 m. Em função dos afloramentos rochosos detectados a posteriori e da consequente necessidade de mudança de draga, os custos foram majorados em relação aos incialmente previstos, o que implicou no não atingimento daqueles marcos contratuais.
Em que pese o não atingimento das cotas previstas inicialmente, os serviços correspondentes foram realizados, não houve comprovação de prejuízo ao erário e a obra encontra-se concluída com ganho operacional comprovados ao canal de acesso ao Porto de Vitória.
Cessação da garantia do Contrato SEP 9/2012 antes da conclusão do seu objeto e da emissão do seu termo de recebimento definitivo
Minfra
Quanto a este ponto, o Minfra esclarece que a lei determina que a garantia prestada pelo contratado será liberada ou restituída após a execução do contrato e que houve aditivo contratual em função das características geológicas da calha do canal do porto.
Consórcio
O Consórcio Dratec-Etermar-Rohde, por sua vez, esclarece que as obras de dragagem foram concluídas em 2017, conforme demonstra o período de medição relativo ao Boletim de Medição 22 (peça 60, p. 4) . Entretanto a garantia prevista manteve-se válida até agosto de 2018 (peça 64, p. 15) , data em que se encerrou o prazo contratual. Portanto, não há que se falar em descumprimento contratual.
Afirma ainda que, por motivos que o consórcio desconhece, o termo de recebimento definitivo dos serviços pela Codesa nunca foi emitido. Nesse sentido, não é razoável que o consórcio mantivesse até a presente data seguro-garantia por inércia da Administração. 
Análise
As justificativas apresentadas devem ser acolhidas, uma vez que o seguro ficou válido durante toda a vigência do Contrato SEP 9/2012 (peça 29, p. 2) .
Outro ponto merece ser levado em conta é a determinação do Minfra para retenção de pagamentos do Contrato SEP/PR 9/2012, no valor de R$ 1.632.749,18, até que fosse concluída a Auditoria de Conformidade realizada pelo Tribunal de Contas da União na obra de dragagem de aprofundamento por resultado nos acesos aquaviários ao Porto de Vitória.
Tal fato demonstra que o gestor agiu com diligência frente aos apontamentos do Tribunal.
Divergências entre os Boletins de Medição 21 e 22, notadamente no que se refere à falta de compatibilidade entre os valores acumulados e executados para cada um desses períodos para os serviços "2.1 - Dragagem de Aprofundamento - Canal trecho A - Baixio do Tagano a Terceira Ponte" e "3.1 - Derrocamento"
Minfra
No que diz respeito a esse ponto, cabe, preliminarmente, destacar que a suposta irregularidade foi tratada na instrução de peça 95 com proposta de diligência em obediência ao disposto na Resolução-TCU 315/2020.
Diante desse contexto e visando o saneamento dos autos, a citada instrução foi então encaminhada ao Minfra, por meio do Ofício 56315/2020-TCU/Seproc, para que se manifestasse sobre a seguinte proposta de encaminhamento: determinar à Secretaria Nacional de Portos e Transportes Aquaviários do Ministério da Infraestrutura, com fundamento no art. 4º, inciso I, da Resolução-TCU 315/2020, que, por ocasião da liberação do valor retido no Contrato SEP/PR 9/2012, realize os ajustes nos Boletins de Medição 21 e 22, especialmente quanto ao equívoco no valor acumulado do serviço de "2.1 - Dragagem de Aprofundamento - Canal trecho A - baixio do tagano a terceira ponte", o qual acarretou uma medição superior de R$ 26.990,18, e deduza-o do valor a ser liberado à contratada, em observância aos arts. 62 e 63 da Lei 4.320/1964, medida esta cujo cumprimento será verificado pelo TCU em futuro processo de monitoramento.
Em resposta, o Minfra apresentou o Ofício 253/2020/AECI (peça 99) , de 23/10/2020, em que encaminhou o Despacho 13/2020/COTI/GABSNPTA/SNPTA (peça 101) , informando que serão realizados os respectivos ajustes nos Boletins de Medição 21 e 22.
Em complemento à informação apresentada, o Minfra apresentou o Ofício 255/2020/AECI (peça 104) , de 28/10/2020, em que encaminhou a Nota Técnica 5/2020/COTI/GABSNPTA/SNPT (peça 106) .
A retromencionada nota técnica, em síntese, informa o seguinte: (a) está de acordo com os erros apontados pela equipe de auditoria; (b) apesar dos erros identificados pela equipe de auditoria, não houve pagamento a maior, já não houve erro nos valores executados nos respectivos períodos, já que o lançamento na coluna de valor acumulado, não impacta o valor de serviços medidos e pagos; (c) não houve erro no Boletim de Medição 21, uma vez que o serviço "2.1 - Dragagem de Aprofundamento - Canal trecho A - baixio do tagano a terceira ponte" foi medido, no período, em R$ 233.904,24. Até o Boletim de Medição 20, o serviço apresentava um total acumulado de R$ 2.022.814,36. Ao se somar estes dois valores, resulta em R$ 2.022.814,36 + R$ 233.904,24 = R$ 2.256.718,60, valor apresentado na coluna "ACUMULADO" para serviço; (d) quanto ao Boletim de Medição 22 houve um erro de lançamento do valor acumulado a maior no valor de R$ 26.990,18, pois o que ocorreu de fato foi meramente um erro de lançamento de valores acumulados de serviço medido e não medição a maior, já que não houve medição do serviço "2.1 - Dragagem de Aprofundamento - Canal trecho A - baixio do tagano a terceira ponte" no Boletim de Medição 22; e (e)  Em relação ao serviço "3.1 - Derrocamento", informa que houve um erro de cálculo no Boletim de Medição 22, uma vez que ao se subtrair o valor executado no período do valor executado acumulado, não resulta no valor executado acumulado do Boletim de Medição 21. Indica que o valor executado acumulado correto é de R$ 53.370.022,49 + R$ 1.790.409,60 = R$ 55.160.432,09, caracterizando de fato um registro incorreto para este serviço no Boletim de Medição 22.
Afirma ainda que a Tabela 1 demostra os valores corretos medidos, pagos e acumulados contidos nos respectivos Boletim de Medição 21 e 22. 
Tabela 1 - Ajustes dos boletins de medição
	BOLETIM DE MEDIÇÃO 21

	ITEM
	MARCO
	DESCRIÇÃO DOS SERVIÇOS
	UN
	Q EXECUTADA
	VALOR PAGO (R$) 
	VALOR ACUMULADO

	2
		DRAGAGEM DE APROFUNDAMENTO
				8.384.441,72

	2.1
	1
	CANAL Trecho A - Baixio do Tagano a Terceira Ponte
	un
	0,8598
	233.904,24
	2.256.718,60

	3
		DERROCAMENTO
				53.370.022,49

	3.1
		Derrocamento
	M³
	2.106,37
	1014.217,16
	53.370.022,49

	BOLETIM DE MEDIÇÃO 22

	ITEM
	MARCO
	DESCRIÇÃO DOS SERVIÇOS
	UN
	Q EXECUTADA
	VALOR PAGO (R$) 
	VALOR ACUMULADO

	2
		DRAGAGEM DE APROFUNDAMENTO
				26.347.413,74

	2.1
	1
	CANAL Trecho A - Baixio do Tagano a Terceira Ponte
	un
			2.256.718,60

	3
		DERROCAMENTO
				55.160.432,09

	3.1
		Derrocamento
	M³
	3.718,40
	1.790.409,60
	55.160.432,09

Fonte: Nota Técnica 5/2020/COTI/GABSNPTA/SNPT (peça 106) 
Admite, portanto, que houve a inconsistência apontada pela equipe de auditoria, mas não houve reflexo nos pagamentos. Já que os valores pagos à contratada constam da coluna "valor pago" e não existiram equívocos de lançamento nos valores desta coluna.
Análise
Cabe relatar que as justificativas apresentadas devem ser acolhidas, já que os equívocos apontados pela equipe de auditoria nos boletins de medição são formais e pontuais, assim como não acarretam devolução de valores ou maiores consequências na execução do contrato, pelos seguintes motivos: 
a) o equívoco no valor acumulado do serviço de "Dragagem de Aprofundamento - Canal trecho A - Baixio do Tagano a Terceira Ponte" no Boletim de Medição 22, não acarretou uma medição superior, já que houve tão somente um erro no lançamento do valor acumulado para o serviço. Ademais, o valor acumulado a maior no valor de R$ 26.990,18 pode ser ajustado antes da liberação da retenção de pagamento no valor de R$ 1.632.749,18; e
 b) o equívoco ocorrido no valor acumulado na medição do serviço de derrocamento, referente ao Boletim de Medição 22, não trouxe consequência para a execução do contrato, já que a informação considerada para pagamento foi a medição individual para o período. Quanto a esse item também é possível realizar o ajuste do valor acumulado para o serviço, aumentando-o de R$ 54.146.214,93 para R$ 55.160.432,09.
Merece destaque o fato de não ter havido pagamento a maior, uma vez que os equívocos de lançamento verificados aconteceram na coluna "valor executado acumulado" e que esta informação não é considerada para efeito de pagamento. Sendo assim, não há necessidade de dedução de valor liberado à contratada. 
Tal fato pode ser verificado quando se observa o ateste para pagamento, conforme apresentado na Nota Técnica 17/2018/CGEPD/DIPGA/SNP-MTPA (peça 60, fl. 18) , no valor de R$ 23.059.576,03. Tal valor refere-se à soma dos valores da coluna "valor executado no período" do Boletim de Medição 22. 
Tendo em vista que as divergências entre os boletins de medição relatadas nos parágrafos anteriores são um erro formal, e considerando que o Ministério concordou e comprometeu-se a corrigi-las, não será necessário propor a determinação para correção, com base no art. 16 da Res. TCU 315/2020. 
CONCLUSÃO
Ante os argumentos apresentados e a análise realizada, devem as justificativas do Ministério da Infraestrutura e do Consórcio Dratec-Etermar-Rhode serem acatadas, afastando-se os indícios de irregularidades apontados, a responsabilidade pelos atos de gestão inquinados e o sobrepreço ou superfaturamento.
Registre-se que ficaram evidenciados indicativos de boa-fé dos gestores do Contrato SEP/PR 9/2012, conforme descrito nos itens 58 a 63 e no item 123.
Cabe, por fim, trazer luz a Lei de Introdução às Normas do Direito Brasileiro (LINDB) que, além de ser considerada a norma sobre as normas, regula normas jurídicas de maneira geral, quer sejam do Direito Público ou do Direito Privado.
Sobre a segurança jurídica e eficiência na criação e na aplicação do Direito Público a Lei 13.665, de 25 de abril de 218, incluiu os art. 20 a 30 à LINDB.
Merece destaque o que dispõe o art.20, "na esfera administrativa, controladora e judicial, não se decidirá como base em aspectos abstratos sem que sejam considerados as consequências práticas da decisão".
No mesmo sentido o art. 28 prevê que somente no caso de dolo ou erro grosseiro o agente público responderá pessoalmente por suas decisões ou opiniões técnicas.
Não é possível, portanto, ter como consequência razoável, no caso concreto e à luz estritamente dos elementos constantes do processo, a imputação de responsabilidade em razão de dolo ou erro grosseiro apenas pelos indícios de irregularidades inicialmente apontados, tendo em vista que ao final das obras o resultado foi favorável ao Erário.
Tendo em vista o deslinde dos questionamentos levantados pela presente auditoria e o atingimento do objetivo do processo, cabe propor o arquivamento destes autos.
Por fim, merece relevo a informação trazida pelo Ofício 31/2020/CGGC/GABSNPTA/SNPTA (peça 100) , de 23/10/2020, no sentido de trazer o entendimento emitido pela Consultoria Jurídica junto ao Ministério da Infraestrutura, no Parecer 720/2020/CONJUR-MINFRA/CGU/AGU, no qual compete ao Departamento Nacional de Infraestrutura de Transportes (Dnit)  responder às demandas dos órgãos de controle no que se refere aos temas de sua competência, incluindo, portanto, o contrato objeto desse processo.
PROPOSTA DE ENCAMINHAMENTO
Diante do exposto, submetem-se os autos à consideração superior, propondo:
a) comunicar a decisão que vier a ser proferido ao Consórcio Dratec-Etermar-Rhode, ao Ministério de Infraestrutura, ao Departamento Nacional de Infraestrutura de Transportes e à Companhia Docas do Estado do Espírito Santo (Codesa) , informando-os que o relatório e o voto que o fundamentam podem ser obtidos por meio do endereço eletrônico www.tcu.gov.br/acordaos; e
b) arquivar este processo, nos termos do art. 169, inciso V, do Regimento Interno do TCU.

Ana Carolina Souza do Bomfim, Ana Glória Santos Moreira de Souza (47.078/OAB-DF) e Pedro Neiva de Santana Neto (28.332/OAB-DF).

Não atuou.

AUDITORIA DE CONFORMIDADE. FISCOBRAS/2018. OBRA DE DRENAGEM NOS ACESSOS AQUAVIÁRIOS AO PORTO DE VITÓRIA/ES. OITIVA DO MINFRA E DO CONSÓRCIO CONTRATADO. ACOLHIMENTO DOS ELEMENTOS DE DEFESA. INDÍCIOS DE IRREGULARIDADE AFASTADOS. CIÊNCIA. ARQUIVAMENTO.

RELATÓRIO DE AUDITORIA (RA)

Secretaria de Fiscalização de Infraestrutura Portuária e Ferroviária (SeinfraPortoFerrovia).

Trata-se de auditoria de conformidade realizada no antigo Ministério dos Transportes, Portos e Aviação Civil (MTPA) e na Companhia Docas do Espírito Santo (Codesa) , com o objetivo de fiscalizar a obra de dragagem de aprofundamento por resultado nos acessos aquaviários ao Porto de Vitória/ES, no âmbito do Fiscobras 2018.
Para execução da obra, em 3/5/2012, foi firmado o Contrato SEP 9/2012, com o Consórcio Dratec-Etermar-Rohde, por intermédio de concorrência internacional realizada pela Secretaria de Portos da Presidência da República (SEP/PR) . 
No curso da auditoria a equipe da Secretaria de Fiscalização de Infraestrutura Portuária e Ferroviária (SeinfraPortoFerrovia) identificou que o contrato foi objeto de três aditamentos.
O primeiro alterou o prazo de execução, em decorrência da compacidade dos solos ser maior do que a prevista nos estudos iniciais, o que gerou a necessidade de revisão do projeto executivo, por parte do consórcio contratado.
No segundo termo aditivo, o valor da obra foi alterado de R$ 85.604.186,83 para R$ 123.281.717,88, em razão da modificação da data-base e do acréscimo do serviço de dragagem de solos imprevistos, composto pelos itens "mobilização de 1 draga backhoe e 2 batelões split", "escavação, carga, transporte e despejo a 9,3 MN fora da barra (com tolerância) " e "desmobilização de 1 draga backhoe e 2 batelões split".
Por último, foi celebrado o terceiro aditivo, retificando os valores do aditivo anterior, em decorrência da atualização da data base. Com isso, o montante contratado passou de R$ 123.291.717,88 para R$ 118.655.610,48.
Após os esclarecimentos iniciais dos gestores acerca das ocorrências identificadas pela equipe de auditoria, em 22/8/2019, determinei a oitiva do então MTPA e do consórcio contratado para que se manifestassem sobre os indícios de irregularidade remanescentes, a seguir resumidos:
alteração do projeto básico sem as devidas justificativas técnicas;
redução da cota de dragagem da bacia da evolução, de 14 m para 13,5 m;
superfaturamento estimado de R$ 1.893.691,16 (data-base 6/2015) , em razão do suposto sobrepreço no serviço de escavação, carga e transporte e despejo a 9,3 MN fora da barra;
falta de embasamento técnico para delimitação da distância de mobilização e desmobilização para a draga backhoe e para os batelões autopropelidos;
despejo de sedimentos de derrocagem nas adjacências das áreas derrocadas, fora da área de bota-fora prevista no contrato;
pagamento ao Consórcio Dratec-Etermar-Rohde dos serviços correspondentes aos marcos contratuais 4, 5, 6, 7, 7ABC, 8, 9, 10A, 10B e 10C, a despeito do não atingimento das cotas previstas para essas áreas e da ausência de celebração de termo aditivo;
cessação da garantia do Contrato SEP 9/2012 antes da conclusão do seu objeto e da emissão do seu termo de recebimento definitivo; e
divergências entre os Boletins de Medição 21 e 22, notadamente no que se refere à falta de compatibilidade entre os valores acumulados e executados, relativos aos serviços "2.1 - Dragagem de Aprofundamento - Canal trecho A - Baixio do Tagano a Terceira Ponte" e "3.1 - Derrocamento".
Analisados os elementos apresentados pelo Ministério da Infraestrutura (Minfra) e pelo Consórcio Dratec-Etermar-Rhode, a unidade técnica, mediante a instrução transcrita no relatório, com o aval dos dirigentes da SeinfraPortoFerrovia, pugna pelo afastamento dos indícios de irregularidades inicialmente apontados.
Acolho, desde já, a proposta da unidade técnica, incorporando os respectivos fundamentos às minhas razões de decidir, sem prejuízo das considerações a seguir aduzidas.
Os pareceres demonstram que as alterações do projeto básico da obra decorreram da superveniência de fatos que tornaram inexequíveis o ajuste inicial, notadamente a diversidade geológica do local da obra, o que só foi identificado após o início de sua execução.
Relativamente à redução da cota de dragagem da bacia de evolução (de 14, para 13,5m) , além do parecer favorável do Instituto Nacional de Pesquisas Hidroviárias (INPH) , há, nos autos, informações acerca de ganhos operacionais advindos da nova configuração do fundo náutico obtido após as obras de dragagem de aprofundamento nos acessos aquaviários ao Porto de Vitória.
O indício de superfaturamento nos serviços de escavação, carga e transporte e despejo a 9,3 MN fora da barra foi devidamente afastado, porquanto, após as adequações na composição dos preços unitários dos serviços, o valor estimado mostrou-se superior ao efetivamente praticado no Contrato SEP/PR 9/2012.
Segundo a unidade técnica, as defesas apresentadas lograram demonstrar que a atividade de despejo de sedimentos derrocados "refletiu o que estava previsto no projeto básico e na Licença de Operação de Derrocagem 96/2012", não causando prejuízos ao Erário, tampouco empecilhos à conclusão da obra com ganhos operacionais comprovados ao canal de acesso ao Porto Vitória.
 Considerando que o seguro garantia do Contrato SEP 9/2012 permaneceu válido durante toda a execução do contrato, bem como o fato de o Minfra ter determinado a retenção do valor de R$ 1.632.749,19, até a conclusão da presenta auditoria, os pareceres da secretaria destacaram a forma diligente com que os gestores agiram frente aos apontamentos desta Corte de Contas.
Ainda que confirmadas, as divergências nos boletins de medição 21 e 22, conforme demonstrado na instrução, não trouxeram reflexos financeiros à avença, podendo ser consideradas como falhas meramente formais, cujos ajustes o órgão já se comprometeu a realizar. 
Com essas considerações, voto no sentido de que o Tribunal acolha a minuta de acórdão que submeto à deliberação deste Colegiado. 
TCU, Sala das Sessões, em 16 de fevereiro de 2022.
WALTON ALENCAR RODRIGUES 
Relator